臺灣高等法院臺南分院民事判決　99年度上字第233號
上　訴　人　方秀玲
　　　　　　王素娥
　　　　　　林莉霞
　　　　　　徐蕙玲
　　　　　　王德民
　　　　　　李金燕
　　　　　　陳淑真
　　　　　　王美秀
　　　　　　李捷盛原名李振國.
　　　　　　林曉鈴
　　　　　　顏郁純
上列八人共同
訴訟代理人　顏光夫
上　訴　人　馮和妹
　　　　　　高明聰
　　　　　　莊慧瑜
上　一　人
訴訟代理人　林誠斌
上　訴　人　白家駿
　　　　　　楊美娟
　　　　　　黃志安
　　　　　　江美惠
　　　　　　郭雅文
　　　　　　黃美麗
　　　　　　黃孟鴻
　　　　　　劉素珍
　　　　　　黃省達
　　　　　　黃劉秀琴
　　　　　　黃美媛
上　一　人
法定代理人　陳冠樺（原名陳惠玲）
上　訴　人　林穎杰
上　一　人
訴訟代理人　林國雄
被　上訴人　葉彩雲
　　　　　　千興建設股份有限公司
法定代理人　葉碩堂
　　　　　　　　　　　　　　　　號
共　　　同
訴訟代理人　蔡文斌　　律師
　　　　　　王建強　　律師
　　　　　　王盛鐸　　律師
上列當事人間請求給付管理費事件，上訴人對於中華民國99年8
月31日臺灣臺南地方法院第一審判決（97年度訴字第737號）提
起上訴，本院於100年4月19日言詞辯論終結，判決如下：
    主  文
原判決關於命上訴人各給付如原判決附表一、二所示金額及其利
息部分暨假執行之宣告與訴訟費用之裁判均廢棄。
上開廢棄部分，被上訴人在第一審之訴及假執行之聲請均駁回。
第一、二審訴訟費用由被上訴人負擔。
    事實及理由
一、程序方面：按言詞辯論期日，當事人之一造不到場者，得依
    到場當事人之聲請，由其一造辯論而為判決，民事訴訟法第
    385條第1項前段定有明文。本件上訴人方秀玲、王素娥、林
    莉霞、馮和妹、莊慧瑜、楊美娟、郭雅文、黃美麗、黃孟鴻
    、黃美媛、林穎杰經合法通知，未於言詞辯論期日到場，經
    核均無民事訴訟法第386條所列各款情形，爰依被上訴人聲
    請，由其一造辯論而為判決。
二、本件被上訴人主張：上訴人方秀玲等（下稱上訴人等）為坐
    落如原審判決附表（下稱附表）一、二所示門牌號碼之建物
    即千興世紀大樓（下稱千興大樓）之區分所有權人；被上訴
    人葉彩雲及千興建設股份有限公司（下稱千興公司）分別和
    上訴人等於上訴人或其被繼承人購買系爭房地所簽訂之不動
    產買賣合約書或不動產房屋土地買賣合約書內，特別約定：
    甲方（即買受人亦即上訴人或其被繼承人）同意自交屋之日
    起依每坪新台幣（下同）50元計繳交管理費予乙方（即被上
    訴人等）統籌支應，直至大樓管理委員會（下稱管委會）成
    立止。上訴人等自應按月交付管理費予被上訴人等，惟上訴
    人等有如附表一、二所示遲延給付管理費拒不繳納之情形，
    爰依法請求上訴人等依附表一、二給付積欠之管理費，及按
    附表一、二所示之日期起至清償日止按年息5%計算遲延利息
    。並聲明：(一)上訴駁回。(二)第二審訴訟費用由上訴人負擔。
三、上訴人方秀玲、王素娥、林莉霞、馮和妹、莊慧瑜、楊美娟
    、郭雅文、黃美麗、黃孟鴻、黃美媛、林穎杰等未於言詞辯
    論期日到場，僅具狀聲明：(一)原判決不利於上訴人等之部分
    廢棄。(二)上開廢棄部分，被上訴人等在第一審之訴及假執行
    之聲請均駁回。(三)第一、二審訴訟費用由被上訴人等負擔。
四、到場之上訴人江美惠、高明聰、白家駿、黃志安、劉素珍、
    李捷盛、黃省達、黃劉秀琴等則以：附表一之上訴人等分別
    和被上訴人葉彩雲訂立契約，附表二之上訴人等分別和被上
    訴人千興公司訂立契約（下稱系爭契約），各自契約書第11
    條皆約定「本約自簽約日起即生效，至辦妥產權移轉登記並
    付清尾款止失效」，則被上訴人等據以主張請求交付管理費
    之約定即因契約失效而失所附麗，被上訴人等即無權請求支
    付管理費。此外，被上訴人千興公司為千興大樓之起造人，
    依據公寓大廈管理條例第28條之規定，應召集區分所有權人
    召開區分所有權人會議，成立管委會或推選管理負責人。被
    上訴人千興公司指派張玉雪於民國（以下同）92年9月27日
    召開第一次區分所有權人會議，並依法成立「千興帝國管理
    委員會籌備處」，由鍾仁鴻擔任主任委員，管理千興大樓公
    共事務，則被上訴人千興公司管理負責人之身分已喪失。又
    被上訴人葉彩雲既係受被上訴人千興公司委託之受託人，其
    代為收受管理費之資格亦應隨同喪失。此外，被上訴人等言
    明要成立管委會，但買屋迄今已逾10年，仍未成立，且並非
    要求每個住戶都繳納管理費，系爭應交付被上訴人等管理費
    之約定有違消費者保護法第12條之規定，應屬無效。故被上
    訴人等之請求並無理由等語資為抗辯。並聲明：(一)原判決不
    利於上訴人等之部分廢棄。(二)上開廢棄部分，被上訴人等在
    第一審之訴及假執行之聲請均駁回。(三)第一、二審訴訟費用
    由被上訴人等負擔。
五、兩造不爭執事項：
(一)、上訴人方秀玲、江美惠、林莉霞、林曉鈴、林穎杰、高明聰
    、郭雅文、黃志安及訴外人黃英作（即黃劉秀琴、黃省達、
    黃志安、黃美媛之被繼承人）分別與被上訴人千興公司簽訂
    不動產房屋土地買賣合約書；另上訴人王美秀、王素娥、王
    德民、白家駿、李金燕、李捷威、徐蕙玲、莊慧瑜、陳淑真
    、馮和妹、黃孟鴻、黃美麗、楊美娟、劉素珍、顏郁純則分
    別與被上訴人葉彩雲簽訂不動產買賣合約書，其時間及契約
    條款均如原審補字卷第5至44頁及原審訴字卷（一）第186至
    199頁所載。
(二)、黃英作於96年3月27日死亡，其繼承人原應為其配偶黃劉秀
    琴、其子黃三榮、黃省達及黃志安，惟因黃三榮於88年9月2
    8日即已死亡，故應由其繼承人（女兒）黃美媛代位繼承。
    又黃劉秀琴、黃省達、黃志安、黃美媛均未對黃英作拋棄繼
    承。
(三)、上訴人等對於被上訴人所主張各別欠繳管理費之期間及欠繳
    之總金額均不爭執。
六、被上訴人主張依買賣契約特別約定，上訴人等有繼續繳交管
    理費予被上訴人之義務，則為上訴人等所否認，並以前詞置
    辯，則本件所應審酌者厥為：上訴人購屋迄今已逾十年，被
    上訴人迄未成立管委會，其依買賣契約之特別約定，請求上
    訴人等繳交積欠之管理費有無理由？茲析述如下：
(一)、按「公寓大廈應成立管理委員會或推選管理負責人。」、「
    公寓大廈未組成管理委員會且未推選管理負責人時，以第25
    條區分所有權人互推之召集人或申請指定之臨時召集人為管
    理負責人。區分所有權人無法互推召集人或申請指定臨時召
    集人時，區分所有權人得申請直轄市、縣（市）主管機關指
    定住戶一人為管理負責人，其任期至成立管理委員會、推選
    管理負責人或互推召集人為止。」、「公寓大廈建築物所有
    權登記之區分所有權人達半數以上及其區分所有權比例合計
    半數以上時，起造人應於三個月內召集區分所有權人召開區
    分所有權人會議，成立管理委員會或推選管理負責人，並向
    直轄市、縣（市）主管機關報備。」、「前項起造人為數人
    時，應互推一人為之。出席區分所有權人之人數或其區分所
    有權比例合計未達第31條規定之定額而未能成立管理委員會
    時，起造人應就同一議案重新召集會議一次。」、「起造人
    於召集區分所有權人召開區分所有權人會議成立管理委員會
    或推選管理負責人前，為公寓大廈之管理負責人。」，公寓
    大廈管理條例第29條第1項、第6項、第28條分別定有明文。
    其立法意旨即在課以起造人於公寓大廈建築物所有權登記之
    區分所有權人達半數以上及其區分所有權比例合計達半數以
    上時，即應於三個月內召集區分所有權人召開區分所有權人
    會議，成立管委會或推選管理負責人。如未達此一標準而未
    能成立管委會時，起造人應就同一議案重新召集會議一次。
    則起造人僅於召集區分所有權人召開區分所有權會議成立管
    理委員會或推選管理負責人前，為管理負責人。被上訴人與
    上訴人等或其被繼承人買賣系爭房地時，買賣契約之約定自
    不得違反公寓大廈管理條例之規定，其買賣契約約定繳交管
    理費予被上訴人，自買賣契約成立迄今，已逾十年，卻迄未
    能成立管理委員會，其約定自有違背公寓大廈管理條例之立
    法意旨。大樓後棟有上訴人等住戶達97戶，加上前棟住戶13
    戶（本院卷一第122頁勘驗筆錄參照）共110戶，又系爭大樓
    中未出售之110戶已移轉登記予千興公司法定代理人葉碩堂
    之女兒葉雅倫（葉雅倫之生父為葉碩堂，有葉雅倫之身分證
    影本附本院卷可稽）為被上訴人所自認（見本院卷一第162
    頁背面）。依據公寓大廈管理條例第31條：「區分所有權人
    會議之決議，除規約另有規定外，應有區分所有權人三分之
    二以上及其區分所有權比例合計三分之二以上出席，以出席
    人數四分之三以上及其區分所有權比例占出席人數區分所有
    權四分之三以上之同意行之。」及第32條第1項：「區分所
    有權人會議依前條規定未獲致決議、出席區分所有權人之人
    數或其區分所有權比例合計未達前條定額者，召集人得就同
    一議案重新召集會議；其開議除規約另有規定出席人數外，
    應有區分所有權人三人並五分之一以上及其區分所有權比例
    合計五分之一以上出席，以出席人數過半數及其區分所有權
    比例占出席人數區分所有權合計過半數之同意作成決議。」
    ，而葉雅倫登記所有權戶數共110戶，其區分所有權超出區
    分所有權5分之1以上，如成立管委會，並無不能運作之情形
    ，又公寓大廈建築物所有權登記之區分所有權人達半數以上
    及其區分所有權比例合計半數以上時，起造人應於三個月內
    召集區分所有權人召開區分所有權人會議，成立管理委員會
    或推選管理負責人，有如前述，可以洞見其係以建築物所有
    權登記之區分所有權人達半數以上及其區分所有權比例合計
    半數以上時，為起造人應於三個月內召集區分所有權人召開
    區分所有權人會議之條件，並非以建設公司銷售建物之多寡
    為其計算標準。被上訴人等如有心成立管委會，應非難事。
    其所辯未達依法律規定可成立管委會之戶數，洵無可取。
(二)、又公寓大廈管委會有主任委員、負責財務管理及監察業務之
    管理委員，其等對於管理事務之運作，有其監督機制，財務
    透明。反觀，被上訴人收取管理費後，如何運用缺乏監督機
    制，財務自不透明，何以昭公信予大樓住戶之上訴人等？
(三)、本件糾紛曾於90年4月25日經台南市消費者保護官介入協商
    ，達成協議，被上訴人千興公司同意自協商日起2個月內成
    立管委會，有台南市消費者保護官消費申訴案件協調處理書
    可考（見原審卷一第218頁）。顯見被上訴人等有意拖延成
    立管委會之時間，上訴人等質疑葉雅倫登記所有權部分未繳
    交管理費，被上訴人等迄未提出有繳交管理費之證明，對於
    繳交管理費之上訴人而言，顯有失公平。
(四)、被上訴人辯稱千興大樓於89年間興建完成，新修正公寓大廈
    管理條例不適用云云，惟查84年6月30日公佈施行之公寓大
    廈管理條例已有起造人召集區分所有權人會議之規定，其第
    26條規定：「公寓大廈建築物所有權登記之區分所有權人達
    三分之二以上及其區分所有權比例合計三分之二以上時，起
    造人應於六個月內召集區分所有權人召開區分所有權人會議
    訂定規約，並向地方主管機關報備。前項起造人為數人時，
    應互推一人為之。」；93年1月2日公佈施行之公寓大廈管理
    條例第28條規定：「公寓大廈建築物所有權登記之區分所有
    權人達半數以上及其區分所有權比例合計半數以上時，起造
    人應於三個月內召集區分所有權人召開區分所有權人會議，
    成立管理委員會或推選管理負責人，並向直轄市、縣（市）
    主管機關報備。」其召集區分所有權人會議之條件較之84年
    6月30日公佈施行之召集條件為寬，而千興大樓所有權登記
    之區分所有權人已達三分之二以上，有如前述，無論係依制
    定時之公寓大廈管理條例規定或92年修正後之公寓大廈管理
    條例，千興公司即起造人即負有召集區分所有權人召開區分
    所有權人會議之義務。其所辯千興大樓於89年間興建完成不
    適用新修正之公寓大廈管理條例之規定，不足採信。
七、綜上所述，依92年修正後之公寓大廈管理條例規定，公寓大
    廈建築物所有權登記之區分所有權人達半數以上及其區分所
    有權比例合計半數以上時，起造人應於三個月內召集區分所
    有權人召開區分所有權人會議，成立管理委員會或推選管理
    負責人，並向直轄市、縣（市）主管機關報備。而起造人於
    召集區分所有權人召開區分所有權人會議成立管理委員會或
    推選管理負責人前，固為公寓大廈之管理負責人，然此僅係
    大廈管委會尚未產生前之權宜措施，並非大廈管理之常態，
    被上訴人自任管理負責人，已歷經十餘載，其以契約欲排除
    公寓大廈管理條例之適用，繼續向上訴人等收取管理費，顯
    有違公寓大廈管理條例立法之旨趣及誠實信用原則。依92年
    修正前之公寓大廈管理條例規定被上訴人亦有儘速召集區分
    所有權人召開區分所有權人會議，以產生管委會之義務，被
    上訴人卻不此之圖，藉口未達成立管委會之戶數，不為召集
    區分所有權人召開區分所有權人會議，上訴人等於繳交相當
    時間後不續為繳交管理費，尚非無故不為繳費，被上訴人等
    依契約約定條款請求上訴人等續繳如附表五、六所示期間之
    管理費及其遲延利息（如附表一、二所示）為無理由，應予
    駁回，其假執行之聲請亦失所附麗，應併予駁回。原審為上
    訴人等敗訴之判決，並依被上訴人之聲請及依職權分別酌定
    相當之擔保金額為准、免假執行之宣告，自有未洽。上訴人
    等上訴意旨指摘原判決不當，求予廢棄改判，為有理由。自
    應由本院予以廢棄改判如主文第二項所示。
八、本件事證已臻明確，兩造其餘攻擊防禦方法，經本院審酌後
    ，認與判決之結果不生影響，無一一論述必要，附此敘明。
九、據上論結，本件上訴為有理由，依民事訴訟法第463條、第
    385條第1項前段、第450條、第78條，判決如主文。
中    華    民    國   100    年    5     月    3     日
                  民事第三庭    審判長法  官  黃崑宗
                                      法  官  張世展
                                      法  官  蘇重信
上為正本係照原本作成。
如不服本判決，應於收受送達後20日內向本院提出上訴書狀，其
未表明上訴理由者，應於提出上訴後20日內向本院補提理由書狀
（均須按他造當事人之人數附繕本）上訴時應提出委任律師或具
有律師資格之人之委任狀；委任有律師資格者，另應附具律師資
格及釋明委任人與受任人有民事訴訟法466條之1第1項但書或第2
項（詳附註）所定關係之釋明文書影本。如委任律師提起上訴者
，應一併繳納上訴審裁判費。
中    華    民    國   100    年    5     月    3     日
                                      書記官  陳嘉琍
【附註】
民事訴訟法第466條之1：
(1)對於第二審判決上訴，上訴人應委任律師為訴訟代理人。但上
  訴人或其法定代理人具有律師資格者，不在此限。
(2)上訴人之配偶、三親等內之血親、二親等內之姻親，或上訴人
  為法人、中央或地方機關時，其所屬專任人員具有律師資格並
  經法院認為適當者，亦得為第三審訴訟代理人。
民事訴訟法第466條之2第1項：
  上訴人無資力委任訴訟代理人者，得依訴訟救助之規定，聲請
  第三審法院為之選任律師為其訴訟代理人。